臺灣高等法院臺南分院民事判決　94年度家上字第81號
上　訴　人　乙○○
被上訴人　　甲○○○　原住雲林縣斗六市鎮○路392巷185號
上列當事人間請求離婚事件，上訴人對於民國94年8月16日臺灣
雲林地方法院第一審判決（94年度婚字第50號）提起上訴，本院
於94年12月13日言詞辯論終結，判決如下：
    主  文
原判決廢棄。
准上訴人與被上訴人離婚。
第一、二審訴訟費用由被上訴人負擔。
    事實及理由
一、本件被上訴人經受合法通知，未於言詞辯論期日到場，核無
    民事訴訟法第386條各款所列情形，爰依上訴人聲請，由其
    一造辯論而為判決。
二、按配偶之一方為中華民國國民者，其離婚之原因事實，依中
    華民國法律；又離婚之效力，依夫之本國法，涉外民事法律
    適用法第14條、第15條分別定有明文。查上訴人即夫為中華
    民國國籍，被上訴人即妻為越南國籍人民，兩造於89年1月
    25日在越南結婚，並於同年月27日向臺灣戶政機關辦理結婚
    登記，此有上訴人於原審法院92年婚字第281號履行同居事
    件中，所提出之戶籍謄本一件、結婚證書譯本影本一份為證
    （見該卷第4、5頁，第24、25頁），本件自屬涉外事件無誤
    。又上訴人即夫既為中華民國國籍，則本件判決離婚之事由
    及離婚效力之準據法自應適用中華民國法律，合先敘明。
三、上訴人主張：伊於民國（下同）89年1月25日與越南國籍之
    被上訴人結婚，詎被上訴人於92年1月20日起無故離家，拒
    絕與上訴人履行同居，經原審法院以92年度婚字第281號判
    決被上訴人應與上訴人履行同居確定，惟被上訴人仍拒絕返
    家，顯係惡意遺棄上訴人，現仍在繼續狀態之中；且據聞被
    上訴人在聲色場所工作，可見兩造共同生活之圓滿幸福亦已
    無可期待，茲依民法第1052條第1項第5款及同法條第2項規
    定，請求判准兩造離婚等語。
    於本院聲明:
    (一)原判決廢棄。
    (二)准上訴人與被上訴人離婚;
    (三)第一、二審訴訟費用由被上訴人負擔。
四、被上訴人則以；伊確於92年1月離家，後來一方面因為居留
    權到期，也想維護婚姻，而返家與上訴人同居。因上訴人撕
    掉伊之居留證，二人吵架，上訴人出手打伊，伊才又離家，
    伊現在不想與上訴人同住等語，資為抗辯。
    於本院聲明：
    (一)上訴駁回。
    (二)第二審訴訟費用由上訴人負擔。
五、按夫妻之一方以惡意遺棄他方在繼續狀態中者，他方得請求
    離婚，民法第1052條第1項第5款定有明文。所謂惡意遺棄，
    即有遺棄之客觀事實及拒絕同居之主觀情事。解釋上，遺棄
    者，對於廢止婚姻共同生活之事實即對於遺棄結果之發生有
    所認識，而容認其發生即為已足。又夫妻之一方於同居之訴
    判決確定後，仍不履行同居義務，在此狀態繼續存在中，而
    又無不能同居之正當理由者，應認為有民法第1052條第1項
    第5款之情形，最高法院著有49年台上字第1233號判例供參
    。再按夫妻互負同居之義務，但有不能同居之正當理由者，
    不在此限，民法第1001條定有明文。故在婚姻關係存續中，
    非證明有不堪同居之正當理由，不得拒絕履行同居之義務，
    所謂正當理由，指依一般社會觀念及客觀標準觀察，履行同
    居為不合理者而言。另按家庭暴力防治法之立法精神，旨在
    維持家庭和諧，保障每一個家庭成員能擁有健全發展之家庭
    環境為宗旨（家庭暴力防治法第1條參照），法院核發通常
    保護令，除在保護已發生家庭暴力之被害人，尚寓有防制或
    預防家庭暴力繼續發生之意涵，而其最終目的即在促使家庭
    成員間能和睦相處以維家庭之和諧；是夫妻間偶發爭執所生
    之輕微家庭暴力行為，縱經法院核發通常保護令，在保護令
    有效期間屆滿後，為追求家庭和諧之目的，除非依一般社會
    觀念及客觀標準觀察，再履行同居為不合理，而可認為有不
    能同居之正當理由者外，仍應認夫妻有互負同居之義務。
六、經查被上訴人於92年1月20日無故離家，自台灣出境返回越
    南，拒與上訴人履行同居，上訴人提起履行同居之訴，經原
    審法院於93年3月12日以92年婚字第281號民事判決被上訴人
    應與上訴人同居，於93年5月5日確定。被上訴人於93年3月2
    3日即已入境台灣，且其明知上訴人對伊提起履行同居之訴
    ，卻未返家與上訴人同居，遲至93年10月間因居留權即將到
    期，始返家與上訴人同居等情，業據被上訴人於本院自陳在
    卷（見本院卷第28頁），並有入出境日期證明書在卷可參（
    見原審卷第33頁），復經本院調閱原審法院92年度婚字第28
    1號履行同居案卷查明無訛。是上訴人主張被上訴人係為居
    留權問題始於93年10月間返家與伊同居，並非無據。次查，
    兩造於93年10月27日下午2時許，因上訴人撕破被上訴人之
    居留證，並扣留被上訴人之護照及居留證，發生爭執，被上
    訴人主張上訴人欲出手毆打伊，伊用手擋，致右手大拇指受
    傷，被上訴人據以聲請核發通常保護令，而經原審法院於93
    年12月20日以93年度家護字第324號核發民事通常保護令，
    該保護令之內容係【相對人（即上訴人）不得對被害人甲○
    ○○實施身體或精神上不法侵害之行為。相對人不得直接或
    間接對於被害人甲○○○為騷擾之行為。相對人應將被害人
    甲○○○之居留證及護照交付被害人。本保護令之有效期間
    為十月】乙節，為上訴人所不爭執，並經本院依職權調閱原
    審法院上開民事通常保護令卷宗查明無訛。核該保護令斟酌
    兩造間家庭暴力之情形，並未核發上訴人應遷出被害人之住
    居所，或命上訴人遠離被上訴人之住居、工作等場所之保護
    令，是尚不能以該保護令而認有拒絕同居之正當理由。再者
    ，被上訴人於本院陳稱：以前上訴人並未打過我，對造撕我
    的居留證，二人吵架，對造打我，我用手擋，手有受傷（右
    手大拇指）等語明確（見本院卷第28頁），足見兩造多年之
    婚姻，上訴人僅有一次，因二人吵架，有肢體衝突，被上訴
    人用手擋，造成右手大拇指受傷而已，被上訴人受傷輕微。
    則依一般社會觀念及客觀標準觀察，尚難謂被上訴人有何不
    能同居之正當理由。況且被上訴人於保護令期滿（94年10
    月20日）之後，猶於本院表示：我不願意再跟對造履行同居
    等語（見本院卷第27頁）。被上訴人既於履行同居確定判決
    之後，雖曾為居留權而返家與上訴人同居近一個月，其後雖
    有通常保護令之核發，但客觀上仍不能認被上訴人有拒絕同
    居之正當理由，被上訴人復拒絕與上訴人同居，並表示不願
    再與上訴人同居，則應認被上訴人有遺棄之客觀事實及拒絕
    同居之主觀情事，已甚明確，是上訴人主張被上訴人惡意遺
    棄在繼續狀態中，即屬可採。
七、綜上，上訴人主張被上訴人以惡意遺棄上訴人，在繼續狀態
    中既屬可採，其依民法第1052條第1項第5款之規定，請求與
    被上訴人離婚，洵屬正當，應予准許；原審疏察，為上訴人
    敗訴之判決，容有未洽；上訴意旨指摘原判決不當，而聲明
    廢棄，為有理由，爰改判如主文第二項所示。
八、本件事証已明確，兩造其餘攻擊、防禦方法及舉証，因與
    本判決判斷結果，不生影響，爰未逐一論述，併此敘明。
九、據上論結，本件上訴為有理由，依民事訴訟法第463條、第
    385條第1項前段、第450條、第78條，判決如主文。
中　　華　　民　　國　　94　　年　　12　　月　　27　　日
                  民事第二庭    審判長法　官　丁振昌
                                      法　官　王明宏
                                      法　官　李素靖
上為正本係照原本作成。
如對本判決上訴，須於判決送達後20日內向本院提出上訴狀，未
表明上訴理由者，應於上訴後20日內，向本院提出理由書（須附
繕本）。
中　　華　　民　　國　　94　　年　　12　　月　　29　　日
                                      書記官　林鈴香
                                                  Ｊ
